【裁判字號】    97,上國更(一),1
【裁判日期】    980224
【裁判案由】    國家賠償
【裁判全文】
臺灣高等法院民事判決               97年度上國更(一)字第1號
上  訴  人
即被上訴人  丙○○
訴訟代理人  邱一峰律師
被上訴人
即上訴人    國防部海軍司令部
法定代理人  甲○○
訴訟代理人  徐克銘律師
複代理人    楊宛瑜律師
            劉如芸律師
訴訟代理人  洪大植律師
            施懷閔律師
上列當事人間國家賠償事件，兩造對於中華民國96年10月31日臺
灣臺北地方法院95年度國字第20號第一審判決提起上訴，經最高
法院第一次發回更審，本院於98年1月20日言詞辯論終結，判決
如下：
    主  文
原判決關於駁回上訴人丙○○後開第二項之訴部分及該部分假執
行之聲請，暨訴訟費用之裁判均廢棄。
上訴人國防部海軍司令部應再給付上訴人丙○○新台幣壹拾陸萬
陸仟捌佰玖拾參元，及自民國九十五年八月四日起至清償日止，
按年息百分之五計算之利息。
上訴人丙○○其餘上訴駁回。
上訴人國防部海軍司令之上訴駁回。
第一、二審及發回前第三審訴訟費用，由上訴人國防部海軍司令
部負擔百之四十五，餘由上訴人丙○○負擔。
本判決命上訴人國防部海軍司令部給付部分，於上訴人丙○○以
新台幣伍萬元為上訴人國防部海軍司令部預供擔保後得假執行，
但上訴人國防部海軍司令部以新台幣壹拾陸萬陸仟捌佰玖拾參元
為上訴人丙○○預供擔保，得免為假執行。
    事實及理由
一、上訴人即被上訴人丙○○（下稱丙○○）起訴主張：丙○○
    服役於海軍陸戰隊陸戰第九十九旅砲兵營第三連期間，奉命
    於民國（下同）94年4月9日至恆春地區執行洋蔥助割任務時
    ，因部隊長官未發給護目鏡以為必要之防護措施，致眼睛受
    到真菌感染，復因部隊長官阻礙而延誤就醫，致其右眼眼角
    潰瘍後合併角膜白斑，視力降至零點一，無法回復而幾近失
    明。丙○○曾於95年3 月20日以書面向被上訴人即上訴人國
    防部海軍司令部（下稱海軍司令部）請求損害賠償，惟海軍
    司令部函覆拒賠等情。爰依國家賠償法第2條第2項、 第5條
    、民法第193條、第195條第1項之規定，求為命： 海軍司令
    部應給付丙○○新台幣（下同）4,117,656元（ 含減少勞動
    能力之損害3,117,656元及精神慰撫金100萬元），並加付法
    定遲延利息。（原審判命海軍司令部應給付丙○○1,691,93
    5元本息，並駁回丙○○其餘請求。 丙○○及海軍司令部各
    就其敗訴部分提起上訴），並上訴聲明：(一)原判決不利丙○
    ○部分廢棄。(二)上廢棄部分，海軍司令部應再給付丙○○2,
    425,721元，及自起訴狀繕本送達之翌日起至清償日止， 按
    年息5%計算之利息。並答辯聲明：海軍司令部之上訴駁回。
二、海軍司令部則以：丙○○所稱因執行洋蔥助割任務致視力受
    損時，係具有軍人身分，與國家處於特別權力關係，無從依
    國家賠償法請求賠償損害。又丙○○係依國防部89年4 月24
    日（八九）貞贊字第二○七號令頒「三軍聯訓基地訓練整體
    規劃」下令所屬人員執行洋蔥助割任務，並無不法。且助割
    人員必要之採收用具如棉布手套、護目鏡等，應由各申請助
    割之農戶自行提供，軍方僅提供兵員，海軍司令部就丙○○
    所受傷害亦無故意或過失。丙○○執行洋蔥助割任務時右眼
    遭異物感染，於94年4月10日下午4時至營醫務室求診，軍醫
    官開具翌日轉診單予丙○○，丙○○並未即時告知所屬長官
    因眼睛痛需要轉診，詎丙○○遲至12 日下午5時許，始因眼
    痛再度至醫務室求診，而由海軍司令部所屬人員陪同至恆春
    基督教醫院急診，其並無延誤丙○○就醫之行為。伊下令執
    行洋蔥助割任務之兵員共有數千人次，僅有丙○○一人受此
    損害，難認伊下令助割洋蔥之行為與丙○○之損害間有因果
    關係。倘認應負國家賠償責任，丙○○已受領之撫卹金及慰
    問金141,647元應扣除； 且丙○○亦需就其勞動能力減損之
    程度負舉證責任；況丙○○於領取轉診單後未即時就醫，復
    擅自脫隊流連網咖，其就所受損害亦與有過失，應負較重責
    任等語，資為抗辯。並上訴聲明：(一)原判決不利海軍司令部
    部分廢棄。(二)上廢棄部分，丙○○在第一審之訴及其假執行
    之聲請均駁回。並答辯聲明：丙○○之上訴駁回。
三、丙○○主張：丙○○服役於海軍陸戰隊陸戰第九十九旅砲兵
    營第三連期間，奉命於94年4月9日至恆春地區執行洋蔥助割
    任務時，因眼睛受到真菌感染，致其右眼眼角潰瘍後合併角
    膜白斑，視力降至零點一，無法回復而幾近失明之事實，業
    據提出三軍總醫院診斷證明書、高雄榮民總醫院診斷證明書
    、病程護理記錄等件為證，且為海軍司令部所不爭執，堪信
    為真正。上訴人又主張眼睛其右眼眼角潰瘍後合併角膜白斑
    ，視力幾近失明，係因執行洋蔥助割任務時，部隊長官未發
    給護目鏡以為必要之防護措施，復因部隊長官阻礙而延誤就
    醫所致，依國家賠償法第2條第2項、第5條、民法第193條、
    第195條第1項之規定， 海軍司令部應給付丙○○4,117,656
    元，並加付法定遲延利息等語，惟為海軍司令部所否認，並
    以上述情詞置辯。是以本件兩造爭執之要點在於：丙○○所
    受之損害是否為海軍司令部執行系爭洋蔥助割任務之承辦人
    員執行公務有過失所致？丙○○所受損害之金額為何？丙○
    ○就本件事故是否與有過失？應負之過失責任比例為何？海
    軍司令部主張過失相抵，有無理由？茲析述如下。
四、丙○○所受之損害是否為海軍司令部執行系爭洋蔥助割任務
    之承辦人員執行公務有過失所致？
  (一)按公務員於執行職務行使公權力時，因故意或過失不法侵害
    人民自由或權利者，國家應負損害賠償責任；公務員怠於執
    行職務，致人民自由或權利遭受損害者亦同，國家賠償法第
    2條第2項定有明文。又按有服從特別權力關係義務之人，其
    本身亦屬人民，故於其執行公務時，受其他執行公務，行使
    公權力之公務員故意或過失不法之侵害，當亦得依國家賠償
    法之規定請求國家賠償。
  (二)經查，丙○○主張其於服役期間奉海軍司令部之命於恆春地
    區執行洋蔥助割任務，因該任務之承辦人員執行公務有過失
    而不法侵害其權利，致其受有上述損害，則丙○○當時與海
    軍司令部間雖具有特別權力關係，揆諸前揭說明，丙○○仍
    得依據國家賠償法之規定請求國家賠償。是海軍司令部抗辯
    丙○○非屬國家賠償法第2條第2項所定之「人民」，不得依
    該規定為本件請求云云，並不足取。
  (三)海軍司令部雖抗辯國防部於89年4月24日以（89）貞贊字第2
    07號令頒總長於89年4月13日所主持「 三軍聯訓基地訓練整
    體規劃」，其中包括洋蔥助割任務， 而於94年1月21日及同
    年2 月22日召集之協調會議紀錄中亦載明助割人員必要之採
    收工具應由申請之農戶自行提供，則海軍司令部下命所屬官
    兵執行洋蔥助割任務，難謂有何不法等語，並提出國防部89
    年4月24日（89）貞贊字第207號令、「三軍聯訓基地訓練整
    體規劃」提報指（裁）示事項分辦表及三軍聯訓基地94年助
    收任務協調會會議紀錄為證（見原審卷第83至85頁）。惟依
    上開分辦表第8項所載：「 推展：有關洋蔥助割工作，本人
    已批示，責由基地指揮官權宜為之。」（見原審卷第83頁反
    面），海軍司令部依上開命令固有權下令所屬官兵執行洋蔥
    助割任務，然其就執行該任務之官兵仍負有保護其安全、健
    康之義務。又上開會議紀錄關於「各承辨單位報告」部分固
    記載：「請各申請戶提供助收人員必要之採收用具，如棉布
    手套、護目鏡等」，而主席亦裁定：「請各農會及保力村要
    求各洋蔥戶，確實備妥護目鏡及手套供助收人員使用。」（
    見原審卷第84頁反面、85頁），然此僅係明定採收用具應由
    申請助收之各洋蔥農戶提供，而海軍司令部仍應督促各該農
    戶確實備妥護目鏡及手套等用具供執行洋蔥助割任務官兵使
    用，始能謂已善盡其保護義務。查丙○○於執行洋蔥助割任
    務期間，從未獲配戴護目鏡，致其眼睛受異物感染而受傷，
    已如前述，而海軍司令部並未舉證證明其負責執行該項任務
    之承辦人員已確實督促申請助收之農戶備妥護目鏡供執行助
    割任務之官兵使用，是丙○○主張海軍司令部負責執行洋蔥
    助割任務之承辦人員執行該項職務之行為有過失，應屬可取
    。
  (四)海軍司令部雖又抗辯其命助割洋蔥之兵員前後共有數千人次
    ，然僅丙○○受有上述損害，難認丙○○所受上開損害與海
    軍司令部下令執行助割洋蔥之行為間有相當之因果關係等語
    。惟查：
    1.依丙○○所提出之相關報導，分別記載：「根據勞委會勞
      工安全衛生研究所最近在屏東與高雄洋蔥栽植地區完成的
      調查顯示，在洋蔥採收季節，當地洋蔥田空氣中可能導致
      角膜感染的真菌菌屬（如：Aspergillus、Fursarium、Ac
      remonium等）濃度顯著上升；屏東車城與高雄林園從事洋
      蔥農作者，過去三年至眼科求診的人數比例是非從事蔥作
      者的4.48倍…由於真菌性角膜炎的發生，常因眼睛角膜受
      到來自植物（如：葉片、樹枝、稻殼）、木片等物質之侵
      入致使角膜受傷，使得真菌孢子能在角膜基質上生長，而
      引起角膜炎；或是在外物侵入後，因搓揉眼睛導致眼中真
      菌深入傷口生長所致…洋蔥工人眼部易遭異物侵入割傷角
      膜，再受到真菌感染。11名眼睛失明個案均指出遭洋蔥片
      或外物侵入導致受傷…勞工安全衛生研究所特別呼籲，蔥
      農僱用工人進行農作採收時，應依勞工安全衛生法規定提
      供受僱者具保護功能之護目鏡，並教導受雇者確實使用；
      從事農作之勞工朋友亦應於作業時配帶適當的護目鏡，以
      減少眼部受傷與真菌感染」（見原審卷第10、11頁）；「
      高雄醫學大學附設醫院職業病防治中心3年來， 追蹤調查
      屏東縣車城和恆春地區的洋蔥農戶發現，有20名農民因採
      收洋蔥，導致眼部嚴重受創…由於當地蔥農長期暴露在土
      石飛揚的環境中採收洋蔥，除了導致眼角膜版刮傷或失明
      的嚴重職業性傷害外，根據職業病防治中心調查發現，車
      城和恆春蔥農的眼部經常會有異物感染或眼睛乾澀，到眼
       科就醫的比率為沒有採收洋蔥農人的3倍…三、四月正是
      車城和恆春一帶的洋蔥採收期，莊弘毅（職業病防治中心
      醫師）呼籲蔥農，上工時一定要戴上護目鏡或防風眼鏡，
      以保護眼睛，視為農忙時節的必備工具」（見原審卷第12
      頁）；「洋蔥農在強勁的落山風中採收洋蔥，眼部如果未
      經防護，眼角膜很容易被洋蔥屑刮傷，使得黴菌孢在角膜
      基質上生長，或是在外物侵入後，因搓揉眼睛導致眼中黴
      菌深入傷口生長，引發黴菌性角膜炎…可導致明顯的視力
      減退，嚴重時可能需要進行角膜移植或終至失明…過去恆
      春地區的洋蔥工人角膜受傷之初因未被及時診斷為黴菌感
      染，導致延誤療程；加上黴菌感染無特效藥，不像細菌感
      染容易治療，造成許多患者須接受角膜移植甚至眼球摘除
      手術，但這類眼部疾病是可以加以防範的，護眼的第一步
      驟就是配戴護目鏡，防範外物入侵眼部…」（見原審卷第
      13頁）；又依「台灣南部洋蔥農作地區空氣中真菌暴露評
      估與真菌性角膜炎關連性之探討」一文之「結論與建議」
      亦記載：「不論落山風區或非落山風區，在洋蔥採收季節
      ，蔥田空氣中真菌濃度均大量上升…顯示在採收季節空氣
      中富含大量的真菌，而堆積大量洋蔥的分裝及集散地點尤
      有甚之。除真菌總濃度上升外，空氣中可能導致真菌性角
      膜炎之危險菌屬…亦明顯上揚，對戶外洋蔥作業人員具有
      相當的潛在威脅…為預防真菌感染造成角膜炎，建議於洋
      蔥採收季節，蔥農與雇用的採收工人在田間與集散分裝地
      點工作時，均應配戴具防護微粒之眼罩式防護眼鏡…」（
      見原審卷第31頁）。顯見在洋蔥採收季節，因洋蔥田空氣
      中可能導致角膜感染的真菌菌屬濃度顯著上升，如採收洋
      蔥工人未採取眼睛保護措施，即容易發生眼部遭受異物侵
      入割傷角膜而受到真菌感染，致引發角膜炎而受傷害。
    2.經原審向高雄榮民總醫院函查據覆：「採收洋蔥並非皆會
      造成角膜受損之情形。病患（指丙○○）之眼睛由輕微不
      適至視力嚴重受損並證實為黴菌之感染，疑似和採收洋蔥
      時之異物入眼有關。其於94年4月13日至本院就診， 到院
      前已有接受抗生素治療，當時右眼視力為20公分前可見手
      動，有角膜潰瘍併蓄膿之情形。過去高雄榮總亦有曾經治
      療農作物採收時異物入眼而感染之病例，其治療過程及結
      果則視個案之病情輕重而有所不同」，有高雄榮民總醫院
      96年4 月20日高總管字第0960004071號函附病歷資料查詢
      函覆表可稽（見原審卷第127頁）； 而丙○○於執行洋蔥
      助割任務期間，並未獲配戴護目鏡，已如前述，且海軍司
      令部亦自認其所屬部隊人員於執行洋蔥助割任務期間，除
      丙○○外，尚有11位官兵亦同受不明異物侵入，致有眼睛
      疼痛症狀而送醫治療情形（見原審卷第61、75頁），是綜
      合上開情節，堪認丙○○係於未配戴護目鏡之情況下執行
      洋蔥助割任務，致眼睛受感染而受傷，是丙○○所受眼部
      傷害與海軍司令部負責執行洋蔥助割任務承辦人員之上開
      過失行為間，實具有相當因果關係。故丙○○據以請求海
      軍司令部賠償其所受之損害，洵屬有據。
五、丙○○所受損害之金額為何？
  (一)按國家損害賠償，除依本法規定外，適用民法規定，國家賠
    償法第5條定有明文。又依民法第193條第1項規定， 不法侵
    害他人之身體或健康者，對於被害人因此喪失或減少勞動能
    力或增加生活上之需要時，應負損害賠償責任；又依民法第
    195條第1項前段規定，不法侵害他人之身體、健康者，被害
    人雖非財產上之損害，亦得請求賠償相當之金額。查丙○○
    因海軍司令部負責執行洋蔥助割任務承辦人員之上開過失行
    為，致眼睛受真菌感染而受有右眼眼角潰瘍後合併角膜白斑
    傷害之事實，已如前述，海軍司令部自應負損害賠償責任。
    茲就丙○○請求賠償之損害，應否准許，分述如下。
  (二)關於減少勞動能力之損害部分：
    1.丙○○主張其因本件事故致右眼角膜潰瘍後合併角膜白斑
      ，雖經治療，其右眼最佳矯正視力為0.1， 且無法恢復，
      依勞工保險條例第53條附表即「勞工保險殘廢給系標準表
      」第22項規定，應屬第十級殘廢，減少勞動能力38.45%，
      以國民年平均收入每人440,160元， 算至65歲尚有32年之
      工作年限， 一次給付之勞動能力損失金額應為3,117,656
      元等語。
    2.經本院囑託國防醫學院三軍總醫院鑑定結果認：「丙○○
      因右眼角膜潰瘍後導致角膜白斑影響視力，右眼裸視力0.
      1，無法矯正。左眼矯正視力1.0，以左眼視力為主，雖不
      影響一般生活，惟兩眼立體感缺乏，依身心障礙等級之標
      準及臨床經驗推估，其勞動能力減少比率約40%。」，此
      有該醫院97年11月3日院三醫勤字第0970016797號函在卷
      可稽（見本身卷第55頁），丙○○主張其勞動能力減少38
      .45%（見本院卷第94頁反面），應可採信。
    3.按勞工年滿65歲者，雇主得強制其退休，勞動基準法第54
      條第1項第1款定有明文。查丙○○係於94年7月5日退伍，
      此為兩造所不爭執，則倘丙○○未因本件事故受傷，依通
      常情形，自其退伍後應有完全之勞動能力得以就職。查丙
      ○○自承其係高職觀光科畢業，畢業後曾經打過工，如裝
      潢及牛排館，於退伍後原從事保全工作，平均每月薪資為
      31,383元，嗣因視力不佳無法勝任工作，於任職三個月後
      即遭辭退，97年12月10日起在賓宏保全股份有限公司擔任
      駐衛警，每月薪水三萬至三萬一千元，尚未領到薪水等語
      並提出薪資單及扣繳憑單為證（見原審卷第107頁、本院
      上國字卷第90、91頁、本院卷第94頁反面），故本院斟酌
      就丙○○受侵害前之身體健康狀態、教育程度、專門技能
      、社會經驗等，以其能力在通常情形下可能取得之收入為
      31,383元，而丙○○並未舉證證明以其能力在通常情形下
      可能取得之每月收入高於31,383元，是以丙○○主張以國
      民年平均收入每人440,160 元計算其因減少勞動能力所受
      之損害，並無可採。 又丙○○係於73年1月16日出生（見
      原審卷第38頁），於本件事故發生時尚在服役中，已如前
      述，故自其退伍之翌日即自94年7月6日起算至年滿65歲（
      即133年1月16日）止，尚得工作43.54年， 準此計算並扣
      除霍夫曼中間利息，丙○○就此部分原得請求賠償之金額
      為3,274,030元（計算式為：31,383×12×0.3845×22.00
      000000〈即43.54年之霍夫曼係數〉＝3,274,030，小數點
      以下四捨五入），丙○○僅請求海軍司令部賠償減少勞動
      能力之損害3,117, 656元（見原審卷第6頁）， 為有理由
      。
  (三)關於非財產上損害之慰撫金部分：
    查丙○○於事發時年僅21歲，正值青春年華，然因本件事故
    致受有上述傷害，經治療後仍無法回復，所受身體及精神上
    之痛苦甚鉅，自得請求海軍司令部賠償慰撫金。爰斟酌丙○
    ○為高職畢業，因受有上述傷害致右眼裸視力0.1， 無法矯
    正，日常生活以左眼視力為主，因兩眼立體感缺乏，身心受
    有痛苦等情狀後，認丙○○請求100萬元精神慰撫金， 尚屬
    過高，應以60萬元為適當，其逾此部分之請求，為無理由。
  (四)依上所述，丙○○原得請求賠償之金額合計為3,717,656 元
    （計算式為：3,117,656＋600,000＝3,717,656）。
六、丙○○就本件事故是否與有過失？應負之過失責任比例為何
    ？海軍司令部主張過失相抵，有無理由？
  (一)海軍司令部抗辯丙○○於94年4月9日執行助割任務時因右眼
    遭異物感染而於翌（10）日下午 4時至所屬營醫務室求診，
    軍醫官原欲先施以眼藥水及藥膏，惟遭丙○○拒絕，因恆春
    地區設有眼科之恆春基督教醫院當日下午並無門診，且丙○
    ○當時症狀並不符合海軍司令部衛生勤務教範「急診作業」
    之處理範圍， 軍醫官遂開具94年4月11日之轉診單予丙○○
    ，然丙○○並未於該日持轉診單至醫院就診，且於94年4月1
    2日擅自離開工作地點並流連網咖，迄至該日下午5時許因眼
    睛不適復至醫務室求診， 其所屬長官即於當日下午7時陪同
    丙○○前往恆春基督教醫院急診等情，業據其提出海軍陸戰
    隊守備旅砲兵營門急診人數統計表、海軍陸戰隊司令部案件
    調查報告書、海軍司令部衛生勤務教範「急診作業」及恆春
    基督教醫院94年4月份醫師門診時間表為證（ 見原審卷第76
    至78、86、135至142頁），堪信為真實。
  (二)丙○○雖否認其就本件事故與有過失，惟查：
    1.海軍陸戰隊陸戰第99旅砲兵營少尉醫官馬宗良於上開案件
      調查報告書記載：「…當天（94年4月10日)為週日下午，
      恆春基督教醫院只有急診，沒有眼科門診，我考量到丙○
      ○的眼疾還是給眼科醫師看比較妥當，而急診值班醫師通
      常都是內外科及一般科的醫師來擔任，不太可能有眼科醫
      師，我也怕急診醫師處理不當，在希望丙○○得到最好的
      醫療照顧，因此決定隔天(4月11日) 早上再請他去看眼科
      ，另外，丙○○的病情也不符合急診的程度…我便開立「
      4月11日上午0000-0000恆春基督教醫院眼科」之轉診單給
      丙○○，請他向連隊請假去看病…只有開轉診單給他，也
      沒有答應他會派救護車送他去醫院…94年4月11日我整天
      都在醫務所留守，沒有看到丙○○來看診…94年4月12 日
      星期二下午約5點多，我在醫務所， 丙○○第二次來醫務
      所，我看他的右眼比上次更紅腫，就問他：『昨天有沒有
      去轉診? 』，他回答：『因為這二天都要出洋蔥公差，沒
      有時間去轉診。』，他的轉診單也弄丟了，因此我便再開
      一張隔日上午的轉診單，請他務必請連上幹部帶他去轉診
      …」（見原審卷第136至137頁）。
    2.另海軍陸戰隊陸戰第99旅砲兵營第 3連士兵曹致敏亦於上
      開案件調查報告書記載：「 94年4月12日本人跟丙○○一
      起出洋蔥公差，那時我跟他在同一組，一起被分到位於恆
      春機場附近的農地，大概從早上10點初開始做，那時他已
      經有眼睛痛的症狀，在早上集合時，陳員自己也跟我說：
      『本來今天我應該去轉診，但我怕出公差的人數不夠，所
      以沒。』，後來一直做到大約中午12點多吧，就休息吃飯
      …因為當時在田裡休息吃便當時，陳員就有想跑掉的念頭
      ，他有跟我討論說覺得這邊的蔥農待遇很差，那時他就有
      在計畫中午休息時要走，所以我們走了之後，也沒有打算
      回去原本的蔥農那邊，而且當時他決定要走，也不是因為
      他的眼睛痛，是他原本就想跑掉去玩…後來我們倆就到了
      網咖，那時大概2點吧，在上網的途中， 他的眼睛還是在
      痛，眼睛紅紅的，一直流眼淚，但他也沒有很在乎他的眼
      睛，也沒有說要看醫生或買藥什麼的，只是一直用手去搓
      他自己的眼睛，或偶爾到廁所用水沖洗，在上網的途中，
      他沒有提到說自己的眼睛痛啊，痛到受不了啊，都沒有，
      他一樣玩得很開心…」（見原審卷第77頁）。
    3.證人即當時擔任恆春基地茄湖營區排長乙○○證稱： 「4
      月9日當天晚上因我是值星官， 我去助割洋蔥回來後，五
      點收隊，我於清查人數，發現丙○○和一些人都聯絡不到
      ，一直到七點半他們才回來報到，依照規定我就禁止他們
      隔天外出公差， 4月10日當天我外出助割洋蔥，丙○○等
      人留營，晚上回來之後，中士李俊生告訴我，丙○○身體
      不適，我詢問處理情況如何，他說已告知輔導長，有去醫
      護所治療，我就說醫官那邊怎麼指示就怎麼做，當時我並
      不知道丙○○是眼睛不舒服，李俊生告訴我說丙○○一整
      天都躺在床上休息，11日的公差不是我排的，我對11日已
      沒有什麼印象，12日我的印象是我和丙○○和其他兄弟都
      有出公差，12日的公差我印象中不是我排的，因我已交接
      值星官了。」、「當天醫官並沒有告知我丙○○轉診的情
      形，其他人也沒有告訴我轉診的事，我只知道丙○○身體
      不適的事。」、「士兵一定要先連同轉診單、請假單交給
      連長批示，准假後才可以外出就醫。」、「我印象中丙○
      ○沒有跟我提過轉診單的事。」、「我們是以連為單位，
      士兵請假直接把請假單拿給辦人事的業務士，由業務士轉
      呈連長，連長批准轉呈營長核定後，核定後的假單會回到
      連長，連長再交給值星人員，我們看到假單就會准假讓士
      兵外出。」、「排定公差時，如果有長官核定轉診單及假
      單，就會依照規定不排入公差名單，如果值星官不知情下
      ，就會排入名單。」等語（見本院卷第78頁反面至80頁）
      。
    4.丙○○亦自認：「4月11日當天我被派去拔洋蔥， 我並未
      告知長官要轉診的事情。」、「4 月12日當天因為要去拔
      洋蔥，人手不足，我就沒有跟長官表示我要去看醫生。當
      天中午休息的時候，我有去藥局跟老闆詢問眼睛痛，應該
      點什麼藥，…之後藥局的對面有一家網咖店，我就在店裡
      休息，並一直到廁所用水洗眼睛。」等語（見原審卷第10
      6頁反面、107頁）， 顯見丙○○於94年4月10日因眼睛不
      適第一次至醫務室求診時，因其當時病症不符急診作業所
      定急診處理範圍，軍醫官馬宗良乃開立翌（11）日之轉診
      單予丙○○， 然丙○○於94年4月11日、12日奉命執行洋
      蔥助割任務時，並未告知排定公差之值星長官須轉診就醫
      之事，亦未持該轉診單向所屬長官請假就醫，甚而於94年
      4月12日執勤時擅自離開工作地點前往網咖遊樂， 直至當
      日傍晚因病情加重始再度至醫務室求診而送急診醫治，核
      其情節，實難謂丙○○所屬部隊長官有何阻止其就醫之行
      為，而係因丙○○自己之行為致未及時就醫而使所患眼疾
      病情惡化，是海軍司令部據以抗辯丙○○就其損害之擴大
      亦有過失，應屬可取。
  (三)綜上，海軍司令部負責執行洋蔥助割任務承辦人員之上開過
    失行為，核與丙○○右眼受傷，有相當因果關係，本院斟酌
    兩造對於事故發生之原因力之強弱， 認丙○○應負50%之過
    失責任。
  (四)按損害之發生或擴大，被害人與有過失者，法院得減輕賠償
    金額或免除之，民法第217條第1項定有明文。查兩造就本件
    事故之發生同有過失，應各負50%之過失責 ，已如上述，依
    此比例計算，丙○○僅能請求海軍司令部賠償前開損失之50
    %即1,858,828元（計算式為：3,717,656×50%＝1,858,828
    ）。丙○○逾此部分之請求，於法無據，應予駁回。
七、末按軍人撫卹條例係國家對因公受傷或死亡之軍人或其家屬
    ，對之予以補償或恩給，以照顧彼等日後生活之規定，並非
    對軍人執行公務致第三人受有損害，而應由國家予以賠償之
    規定，是被害人縱由軍人撫卹條例獲有給付，該給付並非損
    害賠償，自毋須自損害賠償金額中扣除。查丙○○因本件事
    故受傷固曾受領74,140元之撫卹金，此有國防部聯合後勤司
    令部94年8 月23日隋玟字第0940004902號函及發卹通知單可
    稽（見原審卷第64、65頁），然依前揭說明，海軍司令部就
    此部分金額不得主張自其應賠償金額中扣除。
八、綜上所述，丙○○請求海軍司令部給付1,858,828元，及自
    起訴狀繕本送達之翌日即95年8月4日（見原審卷第68頁）起
    至清償日止，按年息5%計算之利息部分，為有理由，應予准
    許；其逾此範圍之請求，為無理由，不應准許。從而，原審
    就上開應予准許部分所為丙○○敗訴之判決部分 (即請求海
    軍司令部再給付166,893元本息部分)，尚有未洽，丙○○上
    訴意旨指摘原判決此部分為不當，求予廢棄改判，為有理由
    ，應予准許；至原審就上開應予准許部分所為海軍司令部敗
    訴之判決，及就上開不應准許部分所為丙○○敗訴之判決，
    均核無違誤，兩造上訴意旨分別指摘原判決此部分為不當，
    求予廢棄改判，均為無理由，應予駁回。又就本院判命海軍
    司令部再給付部分，兩造分別陳明願供擔保為准、免假執行
    之宣告，經核並無不合，爰分別酌定相當擔保金額准許之。
九、至兩造其餘之攻擊或防禦方法及未經援用之證據，經本院斟
    酌後，認為均不足以影響本判決之結果，自無逐一詳予論駁
    之必要，併此敘明。
十、據上論結，本件丙○○之上訴為一部有理由，一部無理由；
    海軍司令部之上訴為無理由，爰判決如主文。
中    華    民    國    98    年    2     月    24    日
                    民事第十庭
                        審判長法  官  黃豐澤
                              法  官  吳謀焰
                              法  官  蕭艿菁
正本係照原本作成。
如不服本判決，應於收受送達後20日內向本院提出上訴書狀，其
未表明上訴理由者，應於提出上訴後20日內向本院補提理由書狀
（均須按他造當事人之人數附繕本）上訴時應提出委任律師或具
有律師資格之人之委任狀；委任有律師資格者，另應附具律師資
格證書及釋明委任人與受任人有民事訴訟法第466條之1第1項但
書或第2項（詳附註）所定關係之釋明文書影本。
中    華    民    國    98    年    2     月    24    日
                              書記官  王秀雲
附註：
民事訴訟法第466條之1（第1項、第2項）：
對於第二審判決上訴，上訴人應委任律師為訴訟代理人。但上訴
人或其他法定代理人具有律師資格者，不在此限。
上訴人之配偶、三親等內之血親、二親等內之姻親，或上訴人為
法人、中央或地方機關時，其所屬專任人員具有律師資格並經法
院認為適當者，亦得為第三審訴訟代理人。


司法院資訊處製作；財團法人民間司法改革基金會備份。
